【裁判字號】    95,訴,389
【裁判日期】    951218
【裁判案由】    返還定金
【裁判全文】
臺灣士林地方法院民事判決               95年度訴字第389號
原      告  丙○○
訴訟代理人  張淑貞律師
訴訟代理人  徐嘉男律師
複代理人    丁○○
被      告  乙○○
上列當事人間返還定金事件，本院於95年12月4 日言詞辯論終結
，判決如下：
    主  文
被告應給付原告新台幣壹佰萬元，及自民國九十五年十一月四日
起至清償日止，按年息百分之五計算之利息。
訴訟費用由被告負擔。
本判決於原告以新台幣參拾肆萬元供擔保後，得假執行。
    事實及理由
一、原告起訴主張：被告曾因積欠第三人甲○○新台幣（下同）
    40萬元之會款，經第三人甲○○向臺灣臺北地方法院（下稱
    臺北地院）聲請假扣押被告位於台北市○○區○○路214 號
    1 樓之房屋（下稱被告所有光明路房屋）獲准（案號：臺北
    地院70年度全字第1770號民事裁定），嗣後更經鈞院於74年
    3 月11日以73年度訴字第843 號判決被告應給付第三人甲○○40萬元及自74年2 月12日起至清償日止，按中央銀行核定
    放款利率2 分之1 計算之利息。被告另於94年9 月19日就被
    告所有光明路房屋與原告約定由被告出售上開房屋予原告，
    價金為新台幣1,000 萬元，由原告先行給付100 萬元定金，
    並約定於94年9 月20日簽訂買賣契約，而100 萬元定金其中
    50萬元直接交付予被告收訖，另50萬元則由被告交由南雪貞
    律師保管，用於處理上開假扣押債務，此有雙方當事人所簽
    訂之訂金收據可資證明。因第三人甲○○要求須清償其80萬
    元始撤銷上開假扣押，原告應被告之請乃再額外墊付30萬元
    交付第三人甲○○收執，始獲第三人甲○○撤銷上開假扣押
    （台北地院94年度全聲字第962 號民事裁定）。豈料嗣後被
    告卻一再藉詞推拖，不願與原告簽訂訂正式買賣契約，並辦
    理所有權移轉登記，原告為促被告履行其出賣人義務，乃委
    託南雪貞律師，於94年9 月27日向寄發存信函，催告被告依
    上開訂金收據之約定履行簽訂正式不動產買賣契約之義務，
    逾期即逕解除契約。上開存信函經寄往被告戶籍地址即台北
    市北投區○○○路2 巷1 號2 樓，惟嗣因無法送達而退回，
    原告為避免日後任意無端否認已受催告，乃就上開存證信函
    聲請鈞院士林簡易庭以95年度士聲字第66號民事裁定准對被
    告為公示送達，該公示送達裁定已於95年10月31 日 確定（
    原告於95年9 月29日登載報紙），由於前揭聲請公示送達之
    存證信函已載明：「限於文到3 日內出面與本人簽訂正式買
    賣契約，逾期逕解除本件買賣契約。」該存證信函既已送達
    ，原告依民法第258 條第1 項所規定之解除權行使應以意思
    表示為之之義務即已踐行，被告未於送達後3 日內出面簽訂
    契約，則原證三之訂金收據契約即已解除。因此原告自得依
    民法第259 條之規定，請求被告返還其為簽訂買賣契約向原
    告收取之訂金100 萬元及遲延利息。由於存證信函於此次公
    示送達方合法送達被告，遲延利息自應自買賣契約解除後之
    翌日，即95年11月4 日起算。若鈞院認上開存證信函達尚未
    生解除契約之效力，原告亦以本（95年11月9 日提出）準備
    書狀為解除訂金收契約之意思表示。原告與被告間系爭訂金
    收據契約既已解除，依民法第259 條第2 款有關回復原狀之
    規定，被告即應返還其向原告收取之訂金，為此提起本訴，
    並聲明：被告應給付原告新台幣100 萬元，及自契約解除之
    翌日即民國95年11月4 日起至清償日止，按年息百分之5 計
    算之利息，並陳明願供擔保請准宣告假執行。
二、本件被告未於言詞辯論期日到場，核無民事訴訟法第 386條
    各款所列情形，爰依原告之聲請，由其一造辯論而為判決。
三、經查，原告主張被告於94年9 月19日與原告約定將被告光明
    路房屋以1, 000萬元出售予原告，，由原告先付100 萬元訂
    金，其中50萬元交付被告，另50萬元交給南雪貞律師用以清
    償被告光明路房屋被假扣押之債務之用，雙方並約明於94年
    9 月20日簽訂買賣契約，暨原告已盼94年9 月23日以80萬元
    代價代被告清償假扣押債權人甲○○之會款債務，甲○○並
    已聲請撤回對系爭光明路房屋之假扣押執行暨假扣押裁定等
    情，業據提出與所述相符之被告簽署之訂金收據、臺灣臺北
    地方法院70年度全字第1770號民事裁定、臺灣臺北地方法院
    士林分院73年度訴字第843 號民事判決、臺灣臺北地方法院
    94年度全聲字第962 號撤銷假扣押民事裁定、94年9 月23日
    哪相羅與丙○○簽訂之債權讓與契約書等為證，並經證人即
    被告人之債權人甲○○、證人即受託處理該假扣押債務及代
    擬上開訂金收據內容之南雪貞律師分別於本院95年9 月11日
    言詞辯論時到場結證屬實，原告主張兩造簽訂訂金收據契約
    及原告已付定金100 萬元等情，應堪信為真實。
四、又查依該訂金收據所載：「一、買賣標的：台北市○○區○○路214 號1F房屋（面積以地政機關登記為準）。二、乙○○出售  前條房屋與丙○○，雙方約定買賣總價為新台幣壹
    仟萬元整，今買方丙○○先交付付訂金新台幣壹萬元整訂金
    與乙○○，其中伍拾萬元交付乙○○，另伍拾萬元交付南雪
    貞律師保管，由南雪貞律師陪同清償假扣押債務。四、買、
    賣雙方約定於94年9 月20日簽訂買賣契約。立訂金收據人（
    賣方）乙○○，買方丙○○。中華民國94 94 年9 月19日」
    且該定金收據上並有乙○○簽名捺指印及載明「收到定金新
    台幣伍拾萬元正」及南雪貞律師於同日簽名並記載「收到保
    管新台幣伍拾萬元整」等語，足證兩造確有就被告所有光明
    路房屋以新台幣1000萬元買賣，由買方即原告先付100 萬元
    定金，並預定於94年9 月20日簽訂正式買賣契約之合意，其
    性質上為買賣之預約。按所謂預約者乃約定將來約定一定契
    約（本約）之契約，而本約則履行該預約之契約，故預約亦
    係一種債權契約，以訂立本約為其債務之內容。本件被告與
    原告間雖有收、付定金100 萬元之事實，惟兩造就買方其餘
    90 0萬之給付方法、給付時期暨賣方將買賣標的物房屋辦理
    所有權移轉登記暨交付房屋之時間等一般不動產買賣契約之
    要素，則均未記載，且雙方已另約明定於簽收定金之翌日即
    94 年9月20日再簽訂買賣契約，足證兩造簽署該訂金收據契
    約，僅係就買賣系爭房屋成立預約，雙方均負有於94年9 月
    20 日 簽訂正式買賣契約之義務，而非已成立買賣契約之本
    約，應堪以認定。
五、又按「契約當事人之一方遲延給付者，他方當事人得定相當
    期限催告其履行，如於期限內不履行時，得解除其契約。」
    、「解除權之行使，未定有期間者，他方當事人得定相當期
    限，催告解除權人於期限內確答是否解除；如逾期未受解除
    之通知，解除權即消滅。」、「解除權之行使，應向他方當
    事人以意思表示為之。」、「契約解除時，當事人雙方回復
    原狀之義務，除法律另有規定或契約另有訂定外，依左列之
    規定：一、由他方所受領之給付物，應返還之。二、受領之
    給付為金錢者，應附加自受領時起之利息償還之。」民法第
    254 條、第257 條、第258 條、第259 條第1 、2 款分別定
    有明文。而查，本件兩造間已成立訂立買賣系爭房屋契約之
    預約，已如前述，依該預約之約定，被告對於原告及原告對
    於被告均負有於94年9 月20日簽訂正式買賣契約之義務，而
    原告主張被告拒絕履行簽訂買賣契約，且已逾期（94年9 月
    20日），原告自得依前引民法第254 條規定定相當期限催告
    被告履行簽訂買賣契約之義務，被告如仍逾期不履行簽約之
    義務，原告主張依前引民法第254 條規定得行使解除上開預
    約之權利，核非無據。是本件應審究者為：(一)原告就上開預
    約有無解除權存在？(二)原告是否已合法行使解除預約權使上
    開預約合法解除？(三)原告解除預約後，得請求被告回復原狀
    之給付若干？玆析述如下：
  (一)有關原告就上開預約有無解除權存在？
    經查有關上開訂金收據契約係屬預約買賣之性質，兩造均負
    有於94年9 月20日簽訂正式買賣契約之義務，已如前述，而
    被告未能於預約履行日即94年9 月20日與原告簽訂買賣契約
    ，被告即係處於遲延給付之狀態，則依前引民法第254 條之
    規定，2 約之另一方即原告即得定相當期限催告履行契約。
    而查原告於94年9 月27日以台北古亭郵局第1771號存證信函
    催告被告應於文到3 日內出面與原告簽訂正式買賣契約，該
    存證信函因被告避不出面，所在不明而無法送達，原告以非
    因自已之過失不知相對人之居所為由依民法第97條規定經向
    被告住所地（即戶籍所在地台北市北投區○○○路2 巷1 號
    2 樓）管轄法院即本院士林簡易庭聲請准以公示送達方式為
    意思表示催告之通知，並獲本院士林簡易庭以95年9 月11日
    95年度士聲字第66號民事裁定准將上開未能以郵寄方式送達
    被告之催告存證信函以公示送達方式為送達，原告並已於95
    年9 月29日將該裁定及存證信函刊登報紙在案，有原告提出
    之本院95年度士聲字第66號民事裁定暨確定證明書及刊登94
    年9 月29日太平洋日報之登報廣告乙紙份附卷可按，則依民
    法第事訴訟法第152 條第1 項中段之規定，原告上開催告信
    函應自最後登載新聞紙之日起，經20日發生效力，即自95年
    10月20日起發生效力，換言之，被告應於95年10月20日起3
    日內即應於95年10月23日前出面與原告訂立書面契約，逾期
    則原告依民法第254 條之規定即得解除契約即解除上開預約
    。而查被告並未於95年10月23日前出面與原告簽訂書面契約
    ，原告主張其得行使契約解除權，即屬於有據。
  (二)有關原告是否已合法行使解除預約權使上開預約合法解除？
    經查本件原告經合法定期催告被告履行簽訂買賣契約之約定
    而被告未遵期履約，原告得解除上開預約，已如前述。玆就
    原告是否已合法解除契約，敘述如下：
  １、按解除權之行使，應向他方當事人以意思表示為之。民法
      第258 條第項定有明文。職是，行使解除權之一方，應以
      意思表示之方法對被行使解除權之一方為之，即應以解除
      權人將其欲解除契約之意思表示送達於受解除權之一方時
      ，始發生契約解除之效力。本件原告主張：由於其聲請法
      院公示送達之存證信函已載明：「限於文到3 日內出面與
      本人簽訂正式買賣契約，逾期逕解除本件買賣契約。」該
      存證信函既已送達，原告依民法第258 條第1 項所規定之
      解除權行使應以意思表示為之之義務即已踐行，被告未於
      送達後3 日內出面簽訂契約，則訂金收據契約即已解除乙
      節。本院以因上開存證信函僅載稱：「限於文到3 日內出
      面與本人簽訂正式買賣契約，逾期逕解除本件買賣契約」
      等語，其意思僅係催告被告於文到3 日內出面與原告簽訂
      買賣契約，逾期的話，原告得逕行解除契約，即宣示如被
      告逾期未簽約，原告即會解除契約之意，該存證信函並未
      記載「逾期，原告即逕以本存證信函為解除契約之意思表
      示」之意旨，尚難認為原告已以該存證信函為解除契約之
      意思表示並因已公示送達而得認為已將解除契約之意思表
      合法送達於被告，而生解除契約之效果，原告上開主張尚
      非有據。
  ２、又原告另以「若鈞院認上開存證信函達尚未生解除契約之
      效力，原告亦以本（95年11月9 日提出）準備書狀為解除
      訂金收契約之意思表示。」乙節，經查原告以95年11月9
      日提出之準備書狀為解除上開預約之意思表示部分，本院
      依民事訴訟法第150 條之規定依職權為公示送達，並已於
      95年11月17日17時將公示送達公告黏貼於本院牌示處，依
      民事訴訟法第152 條後段之規定，自黏貼牌示處之翌日起
      發生效力，換言之，本件原告之解除契約之表示，應自95
      年11月18日起發生效力，即兩造所簽上開訂金收據之買賣
      預約應於95年11月18日解除契約，原告此部分之主張，核
      無不合。
  (三)、有關原告解除預約後，得請求被告回復原狀之給付部分：
      按契約解除時，當事人雙方回復原狀之義務，除法律另有
      規定或契約另有訂定外，由他方所受領之給付物，應返還
      之；受領之給付為金錢者，應附加自受領時起之利息償還
      之。民法第259 條第1 、2 款分別定有明文。而查，本件
      原告已合法解除與被告簽訂之訂金收據契約，已如前述，
      而被告係於94年9 月19日收受原告於簽立訂金收據當場交
      付之訂金50萬元，另50萬元則係於95年9 月23日交付給被
      告之債權人甲○○以為清償所負之債務，亦如前述，則依
      民法第259 條第1 、2 款之規定，原告依契約解除後之回
      復原狀請求權，本得請求被告返還100 萬元之訂金，及自
      被告收受日（其中50萬元自94年9 月20日，其中50萬元自
      95年9 月24日）起按年利百分之5 計算之法定利息。乃原
      告僅請求被告返還本金100 萬元及自95年11月4 日起至清
      償日止，按年利百分之5 計算之法定利息，於法尚無不合
      。
六、綜上，本件原告基於契約解除後之回復原狀請求權，提起本
    訴請求被告返還定金100 萬元及自95年11月4 日起至清償日
    止，按年利百分之5 計算之法定利率，即屬正當，應予准許
    許。
七、原告陳明願供擔保以代釋明聲請宣告假執行，核無不合，爰
    酌定相當擔保金額，准予宣告假執行。
八、據上論結，本件原告之訴為有理由，依民事訴訟法第385 條
    第1 項前段、第78條、第390 條第2 項判決如主文。
中    華    民    國    95    年    12    月    18    日
                  民事第一庭  法  官  洪舜帆
以上正本證明與原本無異。
如對本判決上訴須於判決送達後20日內向本院提出上訴狀。
中    華    民    國    95    年    12    月    29    日
                              書記官  李明章


司法院資訊處製作；財團法人民間司法改革基金會備份。
